臺灣士林地方法院刑事判決　　　　　 　93年度易字第239號
公　訴　人　臺灣士林地方法院檢察署檢察官
被　　　告　己○○
選任辯護人　陳淑真律師
被　　　告　甲○○
選任辯護人　鄧國璽律師
上列被告因詐欺等案件，經檢察官提起公訴（92年度偵字第2145
號、第8789號、93年度偵字第1875號），本院判決如下：
    主  文
己○○共同連續意圖為自己不法之所有，以詐術使人將本人之物
交付，處有期徒刑陸月，如易科罰金，以參佰元折算壹日。
甲○○共同連續意圖為自己不法之所有，以詐術使人將本人之物
交付，處有期徒刑參月，如易科罰金，以參佰元折算壹日，緩刑
貳年。
    事  實
一、己○○自民國67年起於私立中國文化大學（下稱文化大學）
    化學系擔任教職，並自85年起至91年7 月間止，兼任該校化
    學系系主任暨應用化學研究所所長之行政職務，甲○○自89
    年9 月1 日起連續於89年度上、下學期及90年度上學期，應
    聘擔任化學系暨應用化學研究所（下稱化學系所）助教。緣
    該校有關發給研究生助學金事宜，係由包括系所在內之單位
    自行遴選研究生從事教學助理、行政助理或帶領實習演練等
    工作（即擔任工讀生），再由各系所承辦人員填製學生工作
    考核表及印領清冊，分別載明工作紀錄（含工作日期、上下
    班時間、工作項目及時數等項目）及應發款項，並由單位主
    管（於系所則指系主任或所長）審核記載無訛後，交予學校
    辦理撥付助學金至學生帳戶事宜。職此，化學系所關於研究
    生助學金之發放事宜，即由甲○○擔任承辦人員，並由己○○擔任審核，2 人均為從事業務之人。詎己○○明知由其擔
    任論文指導之應用化學研究所碩士班研究生戊○○、丙○○
    及丁○○等3 人（均由本院另以簡易判決處刑），均未曾在
    化學系所擔任行政助理、教學助理或帶領實習演練等工作，
    不具領取研究生助學金之資格，竟與甲○○共同意圖為自己
    不法之所有，而基於詐欺取財、行使業務登載不實文書之概
    括犯意聯絡，由甲○○依己○○之指示，以校方有款項欲撥
    入化學系所，必須借用研究生名義及帳戶供學校撥款為由，
    向戊○○、丙○○及丁○○等3 人商借渠等之名義及帳戶（
    即擔任人頭工讀生），詎戊○○等3 人明知自己並無在化學
    系所內工讀，不具領取研究生助學金之資格，因不敢得罪指
    導教授己○○，仍基於幫助業務上登載不實及詐欺取財之犯
    意而加以應允，並旋即配合填寫中國文化大學研究生助學金
    申請書兼約定書（下簡稱助學金申請書）後，併同自己之中
    國信託商業銀行（下稱中國信託）存款簿影本交予甲○○，
    再由甲○○呈交己○○在各該助學金申請書上簽名批核而完
    成錄用程序。甲○○旋於89年12月間、90年7 月間及90年12
    月間某日，分別在文化大學辦公室內，以電腦上網輸入戊○○、丙○○、丁○○等3 人於89學年度上學期、下學期、90
    年度上學期，在化學系所擔任行政協助、整理實驗室、實驗
    助理等工作之工讀日期、上下班時間及工讀時數等不實資料
    （其中90年度上學期，並不包括丁○○部分），再以電腦印
    出方式，製成如附表1 所示，載有上開不實工作內容之工作
    考核表及各該學期之研究生助學金印領清冊後，連續將之遞
    交校方辦理申請撥付研究生助學金款項事宜，使文化大學誤
    信該校研究生戊○○等3 人確有如工作考核表所載，在化學
    系所工讀之事實，而先後依印領清冊所載之工作時數及金額
    ，將研究生助學金分別撥入戊○○、丙○○、丁○○等3 人
    之中國信託帳戶內（撥款明細，詳如附表2 所示），足以生
    損害於文化大學發放研究生助學金之業務正確性。戊○○、
    丙○○及丁○○等3 人於取得上開款項後，旋即悉數交予甲○○轉交己○○收受，渠等合計向文化大學詐得研究生助學
    金新台幣（下同）41萬2 千8 百元。嗣因文化大學接獲檢舉
    而展開調查，甲○○乃於有偵查犯罪權限之機關知悉其犯罪
    前，於91年7 月26日主動前往法務部調查局基隆市調查處自
    首犯罪，表示願受裁判，又因己○○為圖脫罪，而於91年10
    月15日具狀向臺灣士林地方法院檢察署告發甲○○犯罪，始
    悉上情。
二、案經法務部調查局台北市調查處、台北市政府警察局士林分
    局報請臺灣士林地方法院檢察署檢察官偵查，暨該署檢察官
    主動簽分偵辦後起訴。
    理  由
一、訊據被告甲○○對於上開犯行均坦承不諱，被告己○○則矢
    口否認犯行，辯稱：甲○○係擅自以戊○○、丙○○、丁○○等人之名義向文化大學詐領研究生助學金，伊並不知情，
    更未取得分文款項云云（詳細辯解，如後述）。
二、本院查：
(一)己○○自67年起於私立中國文化大學（下稱文化大學）化學
    系擔任教職，並自85年起至91年7月間止，兼任該校化學系
    系主任暨應用化學所所長之行政職務，甲○○自89年9月1日
    起連續於89年度上、下學期及90年度上學期，應聘擔任上開
    系所助教等情，業據被告己○○、甲○○2人供承在卷，並
    有文化大學化學系暨應用化學所簽請校長核准聘用甲○○擔
    任化學系所助教一職之89年8 月31日簽呈1 紙在卷可佐（附
    於90年度偵字第2145號偵卷卷1 ，下稱偵卷1 ，第96頁），
    應甚明確，堪予認定；又文化大學自89學年度起，關於研究
    生助學金之發放，係先由該校研究生獎助學金審查委員會根
    據當年度預算，核定該校各系所助學金核配時數，再由各系
    所自行應徵研究生在系所擔任行政助理、教學助理或支援實
    習演練等工作，並以每工作1 小時支付200 元之助學金方式
    計算薪資，經錄取之研究生需填寫「研究生助學金申請單兼
    約定書」（下稱助學金申請書），並提供個人匯款帳號，之
    後各系所承辦人員上網輸入學生實際之工讀時間、工作內容
    後，列印出考核表及印領清冊，再一併檢送該等資料至學校
    ，申請學校撥付研究生助學金，學校則依印領清冊上所載之
    金額，將助學金直接撥入學生提供之匯款帳戶等情，亦據證
    人即文化大學承辦89、90學年度研究生助學金之學生事務組
    組員乙○○到院證述明確（見本院94年8 月4 日審判筆錄）
    ，並有中國文化大學93年12月22日以校學字第0930003286號
    函覆本院所併檢送之「中國文化大學八十九年度研究生助學
    金實施要點」1 份在卷可稽（附於本院刑事卷1）， 亦甚明
    確，同堪認定。
(二)又查，戊○○、丙○○、丁○○等3 人，於89學年度上、下
    學期及90學年度上學期，均為文化大學應用化學研究所碩士
    班研究生，並由被告己○○擔任論文指導教授，渠等於89及
    90學年度，均未在文化大學化學系所從事行政協助、整理實
    驗室及實驗助理等工作之事實，業據渠等於偵查中一致證述
    無訛（見92年度偵字第2145號偵卷卷2 ，下稱偵卷2 ，第67
    頁至第78頁）；而被告甲○○於上開擔任化學系所助教期間
    ，為使校方依核配予該系所之研究生助學金時數，撥付助學
    金款項，明知戊○○、丙○○、丁○○等3 人均未在化學系
    所內擔任工讀生，不符合領取研究生助學金之資格，仍以校
    方有款項要撥入化學系所為由，向戊○○等3 人借用名義及
    帳戶，使知情之戊○○等3 人因不敢得罪指導教授己○○，
    而同意出借渠等名義及個人帳戶，並填具中國文化大學研究
    生助學金申請書兼約定書後，併同自己之中國信託存款簿影
    本交予甲○○，以供被告甲○○申報研究生助學金之用，甲○○遂先後於89年12月間、90年7 月間及90年12月間某日，
    分別在文化大學辦公室內，以電腦上網輸入戊○○、丙○○
    、丁○○等3 人於89學年度上學期、下學期、90年度上學期
    ，在應用化學所擔任行政協助、整理實驗室、實驗助理之工
    讀日期、上下班時間及工讀時數等不實資料（90年度上學期
    部分，不包括丁○○在內），再以電腦印出方式，製成載有
    上開不實工作內容之工作考核表及各該學期之研究生助學金
    印領清冊後，一併遞交校方辦理請款事宜，使校方誤信戊○○等3 人確有如考核表所載，在應用化學所工讀之事實，而
    先後依印領清冊所載內容，將應發之研究生助學金撥入戊○○、丙○○、丁○○等3 人之中國信託帳戶內（詳細撥款時
    間、金額，如附表2 所示）等情，亦據被告甲○○於本院審
    理時供承不諱，復據證人戊○○、丙○○、丁○○於本院審
    理中一致證述無訛（見本院93年12月6 日審判筆錄），此外
    ，並有戊○○等3 人之中國信託存款簿影本、研究生助學金
    申請單兼約定書原本、附表1 所示工作考核表及印領清冊等
    件在卷可考；至文化大學於89年12月29日分別匯入戊○○、
    丙○○帳戶內之款項（即4 萬元、4 萬2 千5 百元）及於90
    年8 月1 日匯入丙○○帳戶內之款項（即5 萬7 千7 百元）
    ，核與被告甲○○所製作之印領清冊上所登載渠應付渠2 人
    之款項數額雖有不符，被告己○○並執此質疑其間有所蹊蹺
    ，然查該等款項之金額出入，係因戊○○、丙○○2 人尚有
    於文化大學其他單位擔任監考之工讀工作，學校乃將該部分
    之款項與化學系所申報渠2 人在該系所工讀而應領之助學金
    款項以單筆一併匯入渠等帳戶所致，此有中國文化大學94年
    8 月3 日校學字第0940001857號函在卷可稽（附於本院刑事
    卷2）， 是文化大學確係依上開印領清冊所載之金額，將研
    究生助學金匯入戊○○等3 人之帳戶無訛。是綜合上開證詞
    及書證資料，堪認被告甲○○此部分之供述與事實相符，可
    以採信，被告甲○○確有經戊○○、丙○○、丁○○等3 人
    之幫助，由戊○○等3 人提供名義及帳戶充當人頭工讀生，
    再由甲○○以行使內容登載不實之工作考核表及印領清冊方
    式，使學校誤信戊○○等3 人確有在化學系所工讀之事實，
    而將助學金匯入戊○○等3 人銀行帳戶之犯行，應甚明確，
    堪予認定。
(三)再查，被告甲○○所為上開犯行，係因受當時之化學系所主
    任兼所長即被告己○○之指示，以被告己○○所指導之研究
    生戊○○、丙○○及丁○○等人之名義為不實之助學金申報
    ，嗣戊○○等3 人將匯入渠等帳戶之助學金領出交予被告甲○○後，再由被告甲○○將款項悉數交予被告己○○收受等
    情，業據被告甲○○於本院審理中以證人身分具結證稱：89
    學年度上學期學期末時，因學校承辦人乙○○通知其化學系
    所尚有部分核配之教學演練（指支援實習演練）時數700 小
    時並未申報，伊請示被告己○○後，便由己○○指示以其所
    指導之研究生戊○○、丙○○、丁○○等人之名義申報，但
    因為不可能在1 個月內用3 個人的名義把時數申請完，所以
    才倒填他們的工讀日期，把剩餘的時數填滿，之後學校便將
    錢匯入戊○○等人帳戶，之後戊○○等人將款項領出交給伊
    ，伊則悉數交予被告己○○收受等語詳確（見本院93年12月
    6 日審判筆錄），訊之己○○雖矢口否認上開事實，並辯稱
    ：被告甲○○身為助教，對於系所獲核配支援實習演練時數
    ，豈有可能因不知而未申報，況於89學年度上學期之12月間
    ，因被告甲○○向伊表示系上工讀人手不足，原本學校核配
    之時數已不敷使用，伊曾指示被告甲○○向校方簽請追加時
    數因應，嗣並經校長批准另外核給專案時數200 小時，衡情
    ，如彼時伊因被告甲○○之告知，知悉尚有實習演練時數
    700 小時未報，伊豈有可能再指示被告甲○○向學校上簽呈
    申請追加時數，是被告甲○○所言顯不合理，伊也沒有拿到
    被告甲○○所交付之分文助學金款項云云，惟查：
１、戊○○、丙○○、丁○○等3 人係於89年12月間填具助學金
    申請書乙情，業據渠3 人證述明確，足認渠等係自89年12月
    起始取得獲錄取在化學系所擔任工讀生，並同時取得領取研
    究生助學金之資格無訛，又依卷附89學年度戊○○、丙○○
    、丁○○等人之工作考核表所載，渠等均係自89年10月間起
    即有工作紀錄，該等工作日期實屬不實倒填甚明，又被告甲○○就戊○○等3 人名義之89學年度上學期助學金工作時數
    ，均併於89年12月份製作之印領清冊中請款，亦有該印領清
    冊在卷可稽，參以證人即文化大學助學金承辦人員乙○○於
    本院審理時具結證述：於89學年度時，該校電腦系統容許在
    時間經過後，仍可輸入上個月之工作時數等語明確（見本院
    94年8 月4 日審判筆錄第10頁）。綜上，足認被告甲○○以
    證人身分證稱：伊係於89年度上學期末，始辦理錄用戊○○
    、丙○○及丁○○等人為化學系所工讀生之事宜，並以倒填
    日期之方式登載渠等工讀時間等資料而申報助學金等情，應
    屬有據，可以採信。
２、又證人乙○○於本院審理時證稱：伊於學期末時，針對沒有
    用完時數的系所，伊會用電話聯絡或發公文方式通知，以免
    發生學生有工讀，但因助教很忙忘了報之情事等語明確（見
    本院94年8 月4 日審判筆錄第10頁），足認被告甲○○證稱
    89學年度上學期末時，學校曾通知其化學系所尚有核配時數
    未申報等語，並非無據；又被告甲○○係自89年9 月1 日（
    即89學年度上學期）起開始在化學系所擔任助教工作，其於
    89年12月間，以戊○○等3 人之名義製作不實之工作考核表
    及印領清冊向校方申報研究生助學金時，實僅從事助教一職
    2 月餘，以其當時初任助教一職之短暫時間及資歷，非僅難
    期熟稔於系所業務，更無可能隨即與系所內之研究生建立信
    賴關係，職此，如謂其係於89學年度上學期初即已明知化學
    系所有實習演練項目之助學金時數，且因圖謀詐領該部分之
    款項，乃故意不予申報，延至學期末始擅自向研究生借用名
    義，並以倒填工作日期之方式製作工作考核表，誠屬難以想
    像之事。從而，被告甲○○以證人身分證稱其於學期末因學
    校之通知，始知悉有部分之時數漏未申報，乃以倒填工作時
    間方式申報核銷等語，應屬合理可信。
３、又關於被告甲○○以戊○○、丙○○及丁○○等人之名義申
    報助學金乙節，雖被告己○○諉稱並不知情，並稱伊對於戊○○等3 人實際有無在化學系所擔任工作乙節，亦無所悉，
    並否認係伊提供戊○○等人之名單予被告甲○○用以申報助
    學金，然查：
(１)文化大學自89學年度研究生助學金之發放，係先由該校研究
    生獎助學金審查委員會根據當年度預算，核定各系所之助學
    金時數，再由各系所在獲核配之時數範圍內，自行應徵研究
    生在系所擔任行政助理、教學助理或支援實習演練之工作，
    並以助學金方式發給每小時200 元之工作薪資等情，業據認
    定如前，堪認該等助學金款項要屬各系所可資運用於聘用研
    究生協助系所行政、教學業務之重要資源無訛，又校方就各
    學期核配予系所之助學金時數，均製有時數表發送系所，此
    有卷附文化大學89年（8 至12月）學術單位研究生助學金核
    配時數表在卷可稽（附於92年度偵字第8789號卷，第33頁）
    ，應甚明確，是以，被告己○○身為化學系所之主任兼所長
    ，對於化學系所於各該學期獲核配之助學金時數若干，實難
    諉稱不知。而查，被告己○○所屬之化學系所於89學年度上
    學期向校方申請撥付至研究生戊○○、丙○○及丁○○等3
    人帳戶之助學金款項分別為41,700元、36,800元及34,200元
    （合計款項為112,700 元），業據認定如前，以校方所規定
    之時薪每小時200 元計算，渠3 人合計領取之助學金相當於
    563.5 小時，而依上開核配時數表所示，化學系所於當學期
    所獲校方核配之時數合計為1700小時，以該數額比對戊○○
    等3 人合計領取之助學金時數，化學系所於89學年度上學期
    所獲核配之助學金時數中，約有近3 分之1 係用於戊○○、
    丙○○、丁○○等3 人之名義，該等數額顯然非微，又除該
    學期外，戊○○、丙○○等2 人復緊接於89學年度下學期及
    90 學 年度上學期均領取助學金，丁○○則於89學年度下學
    期仍有領取，是由上開研究生助學金為各系所可得運用之重
    要經費，且化學系所係連續數學期以戊○○、丙○○、丁○○等3 人應聘於系所擔任工讀生為由，向校方申請將該系所
    核配之助學金，撥付大筆金額至渠3 人之帳戶等情析之，被
    告己○○辯稱對於化學系所申報上開助學金款項之事實全然
    不知，顯不合理。
(２)其次，研究生領取助學金，需在包括系所等單位內從事行政
    助理、教學助理或帶領實習演練等工作乙情，業據認定如前
    ，核該等工作性質與被告己○○擔任化學系所之系主任兼所
    長而綜理之系所行政、教學事務有密切關係，參以戊○○、
    丙○○、丁○○等3 人非僅均為應用化學研究所之碩士班研
    究生，甚且由被告己○○擔任渠等之論文指導教授，與被告
    己○○間之往來互動自應甚為密切，實無待言，而化學系所
    又係連續數學期發給戊○○等3 人助學金，是揆諸上開各情
    ，被告己○○辯稱對於戊○○等3 人實際上有無在系所內擔
    任工讀乙節並無所悉云云，顯有悖於常情。
(３)再者，觀乎卷附戊○○、丙○○、丁○○所填具之89學年度
    助學金申請書，其上錄用簽證該項之主管欄內均有署名「己○○」之簽名，被告己○○雖否認曾在該等申請書上簽名，
    並於警局初詢及本院審理中分別以：該簽名可能係以影印方
    式偽造、伊不確定該簽名是否為伊簽名云云置辯，並另以被
    告甲○○未按校方規定將戊○○、丙○○及丁○○等人之助
    學金申請書彙送學校，且其向來將助學金申請書交由助教自
    行以蓋章方式行之，何以戊○○等3 人之助學金申請書竟採
    簽名方式云云，指摘被告甲○○動機並非單純。然查，上開
    助學金申請書均有原本附卷可稽，堪認並非影印偽造，又被
    告己○○於警詢時即已坦承該等助學金申請書上之筆跡確實
    為其簽名等語明確（見92年度偵字第8789號卷，第42頁至第
    43頁），而被告甲○○於本院審理時，亦以證人身分具結證
    述：89學年度第1 學期之助學金申請書是由主任（指被告己○○）簽名等語明確（見本院93年12月6 日審判筆錄第22頁
    、第23頁），並當庭提出其他同有「己○○」簽名之89學年
    度應用化學所何程達等7 人之助學金申請書原本（附於本院
    刑事卷2）以 佐其說，經核該等申請書之錄用簽證主管欄內
    署名「己○○」之簽名，其樣式與戊○○等3 人申請書上之
    己○○簽名完全一致，且將該等簽名與被告己○○於本院準
    備期日筆錄上之簽名相互比對，2 者之簽名書寫型態、筆順
    及起筆、收筆方式幾近相同，明顯可認定均係出於被告己○○1 人所簽無訛，是被告己○○於審理中翻異前供，辯稱不
    確定該簽名是否為伊簽名云云，並非可採。又本案已據被告
    甲○○提出上開89學年度化學系所何程達等人之助學金申請
    書原本為憑，證實被告甲○○並非獨就戊○○等3 人之助學
    金申請書未予彙送，又該等申請書上同有被告己○○之簽名
    ，亦可徵被告己○○所稱其就助學金申請書係交由助教自行
    蓋章處理之辯並非屬實；又依文化大學89學年度研究生助學
    金實施要點之規定，研究生助學金申請單兼約定書固應繳交
    學校，但於89學年度，確實存有系所未依規定彙送之情形，
    有中國文化大學94年8 月3 日校學字第0940001857號函在卷
    可稽（附於本院刑事卷2）， 並據證人乙○○到院具結證實
    因該申請書主要是記載學生帳戶號碼，而各系所承辦人員均
    會上網將帳號輸入電腦以供學校匯款，因此，除非有學生反
    應未收到款項，否則，如有系所未依規定繳交申請書，伊不
    會催繳等語明確（見本院94年8 月4 日審判筆錄），是以，
    被告甲○○未將助學金申請書彙送學校之作法縱有違學校規
    定，但究非特殊個案，被告己○○執此辯稱被告甲○○保留
    該等申請書，動機並不單純云云，亦非可採。綜上，本案戊○○、丙○○、丁○○等3 人所填具之89學年度研究生助學
    金申請單兼約定書，確經被告甲○○交予被告己○○簽名乙
    情，應甚明確，堪予認定，又以填具該等申請書之目的在於
    擔任工讀而領取助學金乙情觀之，被告己○○對化學系所自
    89學年度上學期起，確有以錄用戊○○等3 人於系所內工讀
    之名義，申請學校核撥助學金乙情，應有所知悉，實甚明確
    ，堪予認定。
(４)又查，證人甲○○所擔任之化學系所助教一職，係受被告己○○之直接監督，而各系所所得運用於聘用研究生之助學金
    時數如何運用，因涉及系所經費之運用，而屬系所之重要事
    務，亦據認定如前，是如謂被告甲○○能在戊○○等人實際
    上完全未在化學系所工作之情形下，蒙蔽被告己○○，而擅
    自借用戊○○等人之名義充當工讀生而詐取助學金，實屬非
    易，更遑論本案被告甲○○係於89學年度上、下學期及90年
    上學期長期且連續為之，再者，被告甲○○自承保管有被告
    己○○之職章，此並為被告己○○所是認，而戊○○、丙○○、丁○○當時均為被告己○○指導中之學生，被告甲○○
    如非受被告己○○之指示利用渠等名義詐領助學金，竟有可
    能捨逕自蓋章之方式不由，而將戊○○等3 人之研究生助學
    金申請單兼約定書交由被告己○○親簽（此部份事實業據認
    定如前），使被告己○○因而得知化學系所錄用戊○○等人
    擔任工讀之事實，又豈有可能以被告己○○之論文指導學生
    戊○○、丙○○、丁○○等3 人為人頭，而甘冒一旦渠等向
    被告己○○求證時，其犯行勢必遭查獲之風險。是衡諸上情
    ，被告甲○○均無可能在蒙蔽被告己○○之情況下單獨為前
    述犯行，再由被告甲○○客觀所為，均無採取避諱被告己○○知悉之措施，以此等情狀以觀，如謂被告甲○○係單獨從
    事上開犯行，被告己○○對此全然不情，顯不合理。
(５)至被告己○○稱其曾指示被告甲○○於89年12月14日以簽呈
    向校方申請追加專案時數，並親自手擬具簽稿後，交由被告
    甲○○繕打成正式簽呈遞送校方，嗣並經校長批准核撥200
    小時之專案時數乙情，固為被告甲○○所是認，並有被告己○○以手寫撰擬之簽稿及繕打後呈經校長批准之正式簽呈等
    件在卷可稽（附於92年度偵字第8789號卷，第22頁、第146
    頁），堪認屬實。被告己○○雖以其當時指示被告甲○○辦
    理上開追加時數，係因甲○○於接近學期末時，向伊表示系
    上工讀人手不足之緣故，並執此指摘被告甲○○所證：因學
    校在學期末通知其尚有700 小時之實習演練時數未申報，伊
    便指示甲○○以戊○○等人名義申報等情不合常理，蓋如其
    明知仍有700 小時之核配時數尚未使用，何需再指示被告甲○○簽請追加時數。惟查，被告己○○所稱指示被告甲○○
    辦理上開追加時數申請之原因，係因被告甲○○向其表示系
    上工讀人手不足云云，為被告甲○○所否認，且無其他證據
    可佐，要屬被告己○○之片面說詞，況被告甲○○於89學年
    度上學期以戊○○等3 人為名義所申請之助學金時數合計為
    563.5 小時，亦即扣除另行專案簽准之200 小時，仍有363.
    5 小時，如依被告己○○所言，被告甲○○係以佯稱系所人
    力不足為由，使其同意並指示簽請學校追加時數，被告甲○○再擅自將該等追加時數之助學金併予詐取，無非指被告甲○○因不滿足於既有之363.5 小時，而甘冒一旦其向被告己○○佯稱系上工讀人力不足時，被告己○○可能要求查核助
    學金之實際使用狀況，並因而查覺實際上仍有3 百餘小時尚
    未申報之風險，此等作法顯非常情可擬；又被告己○○指示
    被告甲○○向校方簽請准予追加專案時數之目的，無非在於
    爭取更多經費，此等作為與當時系所是否已經將原有時數用
    畢，並無必然關係，亦即因原有時數用畢而需追加時數，或
    雖尚未用畢，但為爭取更多可資運用之經費，而要求追加時
    數均有可能，從而，被告己○○一方面因被告甲○○向其告
    知尚有實習演練時數未申報，乃指示被告甲○○以戊○○等
    人名義申報，並同時指示被告甲○○向校方簽請追加助學金
    時數，以獲取更多經費，並非絕無可能，從而，被告己○○
    辯稱如甲○○所證當時其因知悉尚有申報未予申報，乃指示
    被告甲○○以戊○○之名義申報等語屬實，伊豈有可能再指
    示被告甲○○向校方簽請追加時數云云，並以此指摘被告甲○○之證詞並非合理，所為推論並非可採。
(６)從而，被告己○○就被告甲○○以戊○○等人名義不實申領
    助學金款項等情諉稱不知情，並否認提供戊○○等人之名單
    予被告甲○○云云，所辯不足採信，應以證人即被告甲○○
    前開所證情節，因與客觀事證相符且於常情無悖，而屬可採
    。
４、再查，訊據證人即被告甲○○，於本院審理時具結證述：戊○○、丙○○及丁○○等人將附表2 所示學校核撥之助學金
    領出後均交予伊，伊再悉數交予被告己○○收受等語明確（
    見本院93年12月6 日審判筆錄第13頁、第14頁），而訊之證
    人戊○○及丙○○，亦分別證實被告己○○曾經向渠等表示
    將錢交予助教（即被告甲○○）等情明確，其中證人戊○○
    於偵查中及本院審理時證述：第1 次領到錢時，伊在中國醫
    藥研究所做論文研究實驗，在實驗室遇到所長（指被告己○○），伊問他錢進來了該如何處理，己○○說交給吳助教（
    指被告甲○○）處理即可，伊便將錢交給助教，之後幾次，
    伊就直接交給吳助教，沒有再問所長等語在卷（見偵卷2 ，
    第67頁至第69頁、本院93年12月6 日審判筆錄，第40頁至第
    41 頁）、 證人丙○○則迭於偵查中及本院審理時具結證述
    ：所長己○○曾經問過伊錢領了沒，伊告知已領了交給助教
    ，己○○表示交給助教就可以了等語在卷（見偵卷2 ，第76
    頁至第77頁、本院93年12月6 日審判筆錄，第36頁），是由
    被告己○○曾向證人戊○○、丙○○等2 人為上開表示乙情
    觀之，除徵被告己○○對於校方將研究生助學金款項撥付至
    戊○○等人之等帳戶一事知之甚詳外，更進一步指示渠等將
    助學金款項交出，核其目的在於取得該等款項，實甚灼然，
    蓋被告己○○係先指示被告甲○○以戊○○等3 人之名義申
    領助學金在先，之後，復告知戊○○等人將學校匯入渠等帳
    戶之助學金款項交予被告甲○○，無非係使被告甲○○於取
    得款項後交付予己，要無可能係使被告甲○○取得該等款項
    為最終目的，又戊○○、丙○○、丁○○等人既均一致證稱
    確已將學校匯入渠等帳戶之助學金款項交予被告甲○○乙情
    明確，揆諸上開說明，被告己○○於甲○○取得該等款項後
    ，要無可能對之不予聞問，而容認被告甲○○將該筆款項擅
    自侵吞，從而，被告甲○○證稱其於收受戊○○等3 人所交
    付之款項後，均悉數交予被告己○○乙情，應較屬合理可採
    。至被告己○○雖矢口否認有上開證人戊○○及丙○○等人
    所證與伊談及助學金款項之事實、被告甲○○亦未曾將錢交
    付予伊，辯稱：關於交付款項之過程、時間，證人戊○○稱
    助教甲○○有事先通知其錢已進戶頭，要其將錢領出來，但
    被告甲○○卻供稱戊○○將錢交給伊時，伊曾問為什麼要把
    錢交給伊，戊○○才表示是主任要其把錢交給助教，2 人所
    言顯有出入，又戊○○於偵查中供稱己○○要伊把錢交給助
    教，伊才把錢領出，並在開學後將錢拿給甲○○，然在審判
    中說錢已先領出來，並交給其母親保管，之後才問如何處理
    ，所言先後矛盾，且與甲○○供稱戊○○是在寒假中拿錢給
    伊有所出入，又證人丙○○稱主任詢問其錢下來了沒有，伊
    表示已經交給助教，但被告甲○○卻稱拿到錢的當日或隔天
    就把錢交給主任，衡情甲○○如於取得丙○○交付之款項後
    ，立即交付伊，伊豈有可能再詢問丙○○錢下來了沒有，顯
    見渠等間之供詞有所矛盾；又關於交錢之地點，被告甲○○
    於偵查中供稱將錢拿到伊位在5 樓之辦公室交付，然當時伊
    辦公室在3 樓，被告甲○○所述交錢地點顯然有誤；再者，
    證人丙○○於審判中雖證稱將錢交給甲○○後曾遇到主任，
    當時主任曾告知將錢交給助教即可，然於辯護人反詰問時，
    則稱不知道主任是否清楚伊說的是什麼錢，而證人戊○○雖
    證稱在實驗室有碰到主任，但亦證稱並沒有跟主任表明是工
    讀的助學金，是渠等證詞已難認與本案有關，縱渠等所證屬
    實，伊係於匆忙中隨口回答，要不得因此而推測伊知悉為何
    款項；又證人戊○○上開證詞與其先前在文化大學所召開調
    查會議中提到：所長己○○沒有針對錢的事情找過他等語明
    顯不一，從而，證人丙○○、戊○○此部分之證詞均不能證
    明伊有指示甲○○詐領助學金云云，惟查：
(１)證人戊○○、丙○○等2 人於案發後即坦承全部犯行不諱，
    衡情，已無為卸免罪責而為不實供述之必要，又渠等為被告
    己○○之論文指導學生，嗣並順利通過學位考試而取得學位
    畢業，此為被告己○○所不否認，是渠2 人與被告己○○間
    之師生情誼，尤比與被告甲○○間單純之學生、助教關係密
    切，此乃至明之理，衡情亦無設詞誣陷被告己○○之動機，
    是以，本案如確係由被告甲○○1 人主導，證人戊○○、丙○○2 人未曾就助學金一事與被告己○○有任何之對話，則
    渠2 人僅需承認與被告甲○○1 人接洽關於借用名義、帳戶
    及交付款項與被告甲○○之事實即可，要無可能及必要甘冒
    偽證重罪之風險而編造被告己○○於案發當時，曾與渠等談
    及上開款項之謊言以誣陷擔任渠等論文之指導教授即被告己○○。又依證人戊○○、丙○○所證內容，渠等與被告己○○交談時，固未明指所稱金錢為研究生助學金，然金錢之事
    攸關重大，被告己○○既未能指出當時其與戊○○、丙○○
    間，尚有何其他金錢往來關係，則對於戊○○、丙○○提及
    金錢一事，竟能以交付助教等語明確予以回應，並未進一步
    質問所指金錢為何，顯見其當時對於渠2 人所言金錢為何款
    項，實已知悉，其以證人戊○○、丙○○等人並未明指何種
    金錢，其或因匆忙中而隨口回答云云為辯，實屬無稽，要無
    足採；又證人戊○○於文化大學91年6 月19日召開之「獎助
    學金檢舉案」調查小組會議中，係針對校方以「之前助教要
    報你們的名字，你們都沒有跟主任報告過。」之問題詢問時
    ，表示：「沒有，我們從來沒有去針對錢的問題去跟所長說
    我們現在這邊有多少錢，他也沒有告訴我們.... 。 」等語
    ，此業經本院當庭勘驗當日會議錄音帶後證實無訛（見本院
    94年5 月16日審判筆錄），觀乎戊○○當時陳述內容，僅在
    強調自己並未向被告己○○報告甲○○借用渠等名義申報助
    學金，及渠等領得多少錢之事，而被告己○○也未主動向其
    告知有多少錢匯入其帳戶，核與其嗣於偵、審中證述：伊在
    實驗室遇到所長（即被告己○○）時，向其表示錢進來了該
    如何處理，己○○說交給吳助教處理即可等語並無明顯矛盾
    之處，況文化大學舉行上開調查會議時，正值戊○○將參加
    論文口試之際，其自忖於會議中如為不利其論文指導教授己○○之陳述，恐將對其通過學位考試與否產生不利益之影響
    ，乃就不利被告己○○之事實部分，陳述較為保守，並未托
    出其嗣於偵、審中所證上開情節，原屬合理可能，被告己○○雖進一步辯稱：論文口試能否通過，取決於全體口試委員
    ，非其1 人可以決定，而其指導之學生楊家豪、楊正偉等人
    ，曾斷然拒絕被告甲○○提出借用名義及帳戶之要求，亦能
    順利畢業，故戊○○不可能因為害怕畢業而不敢說出實情云
    云，核其該等辯詞顯係昧於一般人對於論文指導教授在通過
    學位考試一事所扮演關鍵角色之普遍認知，且被告己○○所
    稱楊文偉等2 人曾斷然拒絕出借名義及帳戶乙情縱令屬實，
    對被告己○○所生不利益，顯無法與戊○○如在調查會議中
    將上開偵、審中之證詞托出，將立即使被告己○○陷入涉嫌
    詐領助學金之犯行相擬，又證人戊○○於偵查及審判中係以
    證人身份具結作證，如有偽證，則須負擔刑責，是其於偵、
    審中陳述，自較其於審判外未經具結之陳述可信，從而，被
    告己○○以證人戊○○於調查會議之陳述內容指摘其於偵查
    及審判中之證詞不實，要非可採。
(２)又本案係於92年7 月間，始由偵查機關展開偵查，距離被告
    甲○○於89年12月間向戊○○等3 人借用名義、帳戶，及學
    校將89學年度上學期之助學金於89年12月29日匯入戊○○等
    3 人帳戶後，戊○○等人第1 次將錢交予被告甲○○之時間
    ，實已逾將近3 年，參以證人戊○○、丙○○等人僅係以每
    學期1 次，將被告甲○○利用渠等名義使學校撥付之助學金
    款項由帳戶中領出交付，以此方式參與犯行，渠等涉案程度
    甚低，而被告甲○○亦僅每學期1 次，將戊○○等人交付之
    款項交予被告己○○，要非經常性地實施犯行，況渠等當時
    恐未曾慮及爾後將因此涉訟，衡諸上情，實難期渠等於偵審
    中將案情細節鉅細交待，是就渠等所證稱交付款項之時間、
    過程等細節，即戊○○究係於寒假或開學將錢領出交予甲○○、其詢問被告己○○如何處理金錢時，是否已將款項領出
    、被告甲○○取得款項後交予被告己○○之時間，是否果如
    其所稱即為丙○○交付款項予被告甲○○之當日或隔日等，
    尚須審酌係因記憶不清，導致彼此說詞有所出入，並非因虛
    偽捏造證詞所致，從而，該等細節之出入，要無據以否定上
    開渠等證詞中，與案情有關，且屬明顯、重大事實之證詞可
    信度；又被告甲○○供稱就89學年度上學期之款項部分，係
    戊○○先將錢交予伊，同時表示是主任指示交給伊轉交，伊
    才知道錢已經匯入學生戶頭等語，核與證人戊○○於本院審
    理時證稱：第一次款項係因被告甲○○跟伊說錢已匯入，並
    說要交給她，伊才知道錢匯進其帳戶，當時伊覺得怪怪的，
    便在實驗室遇到所長己○○時，跟己○○確認錢要如何處理
    等情，僅於被告甲○○是否曾先通知戊○○款項已匯入帳戶
    ，此一與案情認定無重要關連之事項，2 人說法有所出入，
    至與案情有重要關連部分，即證人戊○○確曾就如何處理該
    筆款項一事詢問被告己○○，並經被告己○○指示交予助教
    乙節，2 人說詞則無二致，是該等出入並不影響於證人戊○○上開證詞之可信度。
(３)至被告己○○辯稱其辦公室應在3 樓，被告甲○○竟稱將錢
    拿到被告己○○位在5 樓的辦公室交予己○○，顯然所言不
    實云云。惟查，如證人甲○○自始僅因將助學金款項交予己○○之緣故，曾前往過被告己○○之辦公室，則由其對被告
    己○○之辦公室所在樓層乙節證述與事實不符，或可推論係
    因其實際上未曾去過己○○辦公室，而虛捏證詞所致，進而
    以此否定其所稱曾前往被告己○○辦公室交付款項之證詞可
    信度，然而，此一論證模式在本案並無適用，蓋本案被告甲○○當時係擔任化學系所之助教，因業務上之關係而需經常
    進出系主任兼所長即被告己○○之辦公室，實屬至明之事，
    是即便被告甲○○未曾將款項拿至被告己○○之辦公室交付
    ，被告甲○○仍因擔任助教一職而知悉被告己○○之辦公室
    所在樓層，況被告甲○○如有意設詞誣陷被告己○○，則對
    於原本即可知悉之被告己○○辦公室所在樓層，反無陳述錯
    誤之可能。是證人即被告甲○○就被告己○○辦公室所在樓
    層如有證述違誤，毋寧係因記憶不清、錯誤所致，要無從逕
    以此推論其所述將款項交予被告己○○之證詞並非可信。
(４)從而，被告己○○指摘證人甲○○、戊○○、丙○○證詞不
    實，所辯並不足採。
５、綜上，由被告己○○擔任化學系所主任兼所長之職位、研究
    生助學金係該系所可供運用之重要經費、研究生領取助學金
    需同時在系所內協助行政、教學及帶領實習演練工作、化學
    系所係連續3 學期以戊○○、丙○○在所內擔任工讀生之名
    義及連續2 學期以丁○○在所內擔任工讀生之名義，申請學
    校將該系所獲核配之助學金撥至渠3 人帳戶，其中89學年度
    上學期發至渠3 人帳戶之款項合計占該系所當學期所獲核配
    全部助學金時數之3 分之1 、而研究生戊○○、丙○○、丁○○等3 人出借名義、帳戶當時，均係由被告己○○指導論
    文之研究生、本案第1 次借用戊○○等人名義不實申報助學
    金時，被告甲○○僅初任化學系所助教一職2 月餘，其職務
    上係受被告己○○之指示及監督、戊○○等3 人因擔任人頭
    工讀生所填具之助學金約定書均經被告己○○親筆簽名及被
    告甲○○收受戊○○、丙○○及丁○○等3 人交付之助學金
    款項後，均悉數交予被告己○○等情綜合析之，被告甲○○
    證稱其自89學年度上學期起，連續借用戊○○、丙○○及丁○○等3 人名義，向校方詐領助學金，係受被告己○○之指
    示所為，並將詐得款項悉數交予被告己○○等情，應屬可採
    ，被告己○○就該等犯行與被告甲○○間有犯意聯絡及行為
    分擔，應甚明確，堪予認定。
(四)綜上所述，本案事證明確，被告己○○、甲○○之犯行均堪
    認定，應依法論科。
三、查被告己○○於案發時為文化大學化學系系主任暨應用化學
    研究所所長，被告甲○○則係擔任該系所之助教，關於該校
    發給研究生助學金事宜，係由各系所自行遴選研究生從事教
    學助理、行政助理或帶領實習演練等工作，再由各系所承辦
    人員填製學生工作考核表及印領清冊，分別載明工作紀錄（
    含工作日期、上下班時間、工作項目、時數）及應發款項，
    再由單位主管（於各系所係指系主任或所長）審核記載無訛
    後，交予學校辦理撥付助學金予學生帳戶事宜，被告甲○○
    以其助教之職位而承辦化學系所發放助學金之事宜，負責填
    製工作考核表及印領清冊，被告己○○則以其擔任該系所主
    管之身分，在該等工作考核表及印領清冊上簽章審核，均據
    認定如前，該等工作考核表及印領清冊自屬被告己○○、甲○○2 人於業務上登載之文書無訛，渠等先後於89學年度上
    、下學期及90年度上學期，以向知情之應用化學所研究生戊○○、丙○○、丁○○等人借用名義及帳戶方式，填製戊○○等3 人於系所內擔任工讀之不實工作考核表及印領清冊，
    再連續持以向文化大學校方詐得如附表2 所示助學金，足以
    生損害於文化大學發放研究生助學金業務之正確性，核被告
    己○○、甲○○2 人所為，均係犯刑法第216 條行使第215
    條業務登載不實文書罪及同法第339 條第1 項之詐欺取財罪
    ，渠等於業務上登載不實文書之低度行為，應為行使之高度
    行為所吸收，不另論罪；又渠2 人就該等犯行間，有犯意聯
    絡及行為分擔，應論以共同正犯。又被告己○○、甲○○2
    人先後3 次於89學年度上、下學期及90年度上學期實施上開
    行使業務登載不實文書及詐欺取財犯行，時間緊接，手段相
    同，顯係基於概括犯意反覆為之，均為連續犯，應依刑法第
    56條之規定，分別論以行使業務登載不實文書罪及詐欺取財
    罪之一罪，並加重其刑。又渠2 人所犯上開2 罪間有方法目
    的之牽連關係，為牽連犯，應依刑法第55條之規定，從一重
    論以詐欺取財罪。又被告甲○○係於有偵查權限機關知悉其
    犯罪前，於91年7 月26日主動前往法務部調查局基隆市調查
    處自首犯罪，表示願受裁判，有被告甲○○於91年7 月26
    日在法務部調查局基隆市調查站製作之筆錄在卷可稽，核與
    自首要件相符，應依刑法第62條前段之規定減輕其刑，並就
    上開刑之加重減輕，依法先加後減之。爰審酌被告己○○擔
    任學校教授及系所主管，不思珍惜其在教育殿堂內任人師表
    之地位，反因利慾薰心，竟利用其教授身份，以指導學生擔
    任人頭方式詐領助學金供己花用，惡性非輕，犯後猶執詞推
    諉卸責，未見悔意，且詐得財物之數額非微；被告甲○○擔
    任校內行政職務，不思循潔身自愛，反協助被告己○○從事
    不法，實屬不該，然念其案發時甫任助教一職，因受主管即
    被告己○○之指示始為上開犯行之犯罪動機，且詐得之款項
    均交付被告己○○，並於犯後坦承犯行之態度，並渠2 人之
    品行、犯罪目的及智識程度等一切情狀，分別量處如主文所
    示之刑，並均依法諭知易科罰金之折算標準，以示懲儆。又
    被告甲○○前未曾受有期徒刑以上刑之宣告，有臺灣高等法
    院被告全國前案紀錄表在卷可稽，因一時失慮，偶罹刑典，
    事後已坦承犯行，深具悔意，經此刑之宣告後，應知警惕而
    無再犯之虞，本院因認暫不執行其刑為當，予以宣告緩刑2
    年，用啟自新。公訴人以被告己○○所為有辱為人師表之風
    範，且犯後將責任推諉於被告甲○○，毫無悔意，建請本院
    從重量處有期徒刑4 年，固非無見，然本院認以被告己○○
    身為教授之身分，諭知主文所示之徒刑，已足以彰顯對其犯
    行之非難及人格之否定，並收遏阻之效，公訴人上開求刑尚
    嫌過重，併予敘明。
四、共同被告戊○○、丙○○、丁○○部分，由本院另以簡易判
    決處刑，附此敘明。
據上論斷，應依刑事訴訟法第299 條第1 項前段，刑法第28條、
第56條、第216 條、第215 條、第339 條第1 項、第55條、第41
條第1 項、第62條前段、第74條第1 款，罰金罰鍰提高標準條例
第1條前段、第2條，判決如主文。
本案經檢察官靳開聖到庭執行職務。
中　　華　　民　　國　　94　　年　　8 　　月　　29　　日
                  刑事第三庭審判長法  官  李正紀
                                  法　官  周群翔
                                  法　官  吳祚丞
以上正本證明與原本無異。
如不服本判決應於送達後10日內，向本院提出上訴狀。
                                  書記官  林立原
中　　華　　民　　國　　94　　年　　8 　　月　　31　　日
附表1
一、工作考核表
１、戊○○、丙○○、丁○○等3 人中國文化大學89年12月研究
    生考核表影本（附於偵卷1 ，第102 頁至第117頁）。
２、戊○○、丙○○、丁○○等3 人中國文化大學89學年度7 月
    份研究生考核表影本（附於偵卷1 ，第118 頁至第130 頁）
    。
３、戊○○、丙○○等2 人中國文化大學90學年度12月份研究生
    考核表影本（附於偵卷1 ，第132 頁至第141 頁）。
二、印領清冊
１、中國文化大學89年12月學生助學金印領清冊。（附於偵卷1
    ，第98頁至第99頁）。
２、中國文化大學90年7 月學生助學金印領清冊。（附於偵卷1
    ，第100頁）。
３、中國文化大學90年12月學生助學金印領清冊。（附於偵卷1
    ，第101頁）。
附表2、助學金匯款明細
１、89學年度上學期
┌───┬───────┬────────┬────┬──────────┐
│姓名　│匯款時間      │  帳        號  │ 金  額 │備               註 │
├───┼───────┼────────┼────┼──────────┤
│丙○○│89年12月29日  │ 000-0000000-0-0│ 40,000 │ 其中3,200 元為期末 │
│      │　　　　　    │                │        │ 監考薪資，應扣除。 │
├───┼───────┼────────┼────┼──────────┤
│戊○○│同上          │ 000-0000000-0-0│ 42,500 │ 其中800 元為監考薪 │
│      │              │                │        │ 資，應扣除。       │
├───┼───────┼────────┼────┼──────────┤
│丁○○│同上          │ 000-0000000-0-0│ 34,200 │                    │
└───┴───────┴────────┴────┴──────────┘
２、89學年度下學期
┌───┬───────┬────────┬────┬──────────┐
│姓名　│匯款時間      │  帳        號  │ 金  額 │備               註 │
├───┼───────┼────────┼────┼──────────┤
│丙○○│90年8 月1 日  │ 000-0000000-0-0│ 55,800 │ 　　　　　         │
│      │　　　　　    │                │        │                    │
├───┼───────┼────────┼────┼──────────┤
│戊○○│同上          │ 000-0000000-0-0│ 57,700 │ 其中1,600元為監考薪│
│      │              │                │        │ 資，應扣除。       │
├───┼───────┼────────┼────┼──────────┤
│丁○○│同上          │ 000-0000000-0-0│ 56,000 │                    │
└───┴───────┴────────┴────┴──────────┘
３、90學年度上學期
┌───┬───────┬────────┬────┬──────────┐
│姓名　│匯款時間      │  帳        號  │ 金  額 │備               註 │
├───┼───────┼────────┼────┼──────────┤
│丙○○│90年12月28日  │ 000-0000000-0-0│ 66,000 │ 　　　　　         │
│      │　　　　　    │                │        │                    │
├───┼───────┼────────┼────┼──────────┤
│戊○○│同上          │ 000-0000000-0-0│ 66,200 │                    │
│      │              │                │        │                    │
└───┴───────┴────────┴────┴──────────┘
所犯法條：
中華民國刑法第215 條：
從事業務之人，明知為不實之事項，而登載於其業務上作成之
文書，足以生損害於公眾或他人者，處3 年以下有期徒刑、拘
役或5 百元以下罰金。
中華民國刑法第216 條：
行使第210條至第215條之文書者，依偽造、變造文書或登載不
實事項或使登載不實事項之規定處斷。
中華民國刑法第339 條第1 項：
意圖為自己或第3 人不法之所有，以詐術使人將本人或第3 人
之物交付者，處5 年以下有期徒刑、拘役或科或併科1000元以
下罰金。
